ACORDAO-COMPLETO-2530257

ACÓRDÃO 1760/2022 ATA 11/2022 - SEGUNDA CÂMARA

VISTOS, relatados e discutidos estes autos em que se analisa o ato de concessão de aposentadoria emitido pelo Instituto Nacional de Pesquisas Espaciais, em benefício do Sr. Antônio José Ferreira, ex-servidor ocupante do cargo de Técnico. 
ACORDAM os Ministros do Tribunal de Contas da União, reunidos em Sessão da 2ª Câmara, ante as razões expostas pelo Relator, e com fulcro no art. 71, incisos III e IX, da Constituição Federal e nos arts. 1º, inciso V, e 39, inciso II, da Lei 8.443/1992, c/c o art. 259, inciso II, do Regimento Interno/TCU, em:
9.1. considerar legal a concessão de aposentadoria em favor do Sr. Antônio José Ferreira e autorizar o registro do correspondente ato; 
9.2. dispensar o ressarcimento das quantias indevidamente recebidas de boa-fé pelo interessado, consoante o disposto no Enunciado 106 da Súmula da Jurisprudência do TCU; e 
9.3. determinar ao Instituto Nacional de Pesquisas Espaciais que, no prazo de 15 (quinze) dias a contar da notificação deste Acórdão, adote providências para a regularização da falha financeira apontada, com a suspensão do pagamento da vantagem impugnada, sob pena de responsabilidade solidária da autoridade administrativa omissa.

Ato de concessão de aposentadoria em que se detectou pagamento irregular da rubrica décimo quarto salário.

Segunda Câmara

Instituto Nacional de Pesquisas Espaciais.

3. Interessado: Antônio José Ferreira (XXX.387.478-XX).

13.1. Ministros presentes: Augusto Nardes (na Presidência) e Aroldo Cedraz.
13.2. Ministro-Substituto convocado: Marcos Bemquerer Costa (Relator).
13.3. Ministro-Substituto presente: André Luís de Carvalho.

MARCOS BEMQUERER

Adoto como Relatório, com os pertinentes ajustes de forma, a instrução da Secretaria de Fiscalização de Integridade de Atos e Pagamentos de Pessoal e de Benefícios Sociais - Sefip, por meio da qual a concessão de aposentadoria em favor do Sr. Antônio José Ferreira, ex-servidor ocupante do cargo de Técnico, foi assim analisada (peças 5 e 6) : 
"EXAME TÉCNICO  
Procedimentos aplicados
3. Os procedimentos para exame, apreciação e registro de atos de pessoal encontram-se estabelecidos na Instrução Normativa TCU 78/2018 e na Resolução TCU 206/2007. Essas normas dispõem que os atos de pessoal disponibilizados por meio do e-Pessoal devem ser submetidos previamente a críticas automatizadas, com base em parâmetros predefinidos.
4. As críticas das informações cadastradas na etapa de coleta do ato foram elaboradas e validadas levando-se em conta as peculiaridades de cada ato. Os itens verificados nessa etapa são inerentes a dados cadastrais, fundamentos legais, mapa de tempo, ficha financeira, assim como eventuais ocorrências de acumulação. Trata-se de verificações abrangentes, minuciosas e precisas e sem a necessidade de ação humana e, portanto, menos suscetível a falhas. As críticas aplicadas estão discriminadas no sistema, no Menu e-Pessoal, opção 'Crítica', que podem ser acessadas mediante concessão de perfil específico a servidores do TCU responsáveis pela análise.
5. Além das críticas automatizadas, há verificação humana adicional no caso de haver alertas do sistema ou informações não formatadas, como esclarecimentos do gestor ou do controle interno.
6. As críticas também consideram os registros do Sistema Integrado de Administração de Recursos Humanos (Siape) . O Siape disponibiliza informações atualizadas sobre as parcelas que integram os proventos, diferentemente, portanto, do e-Pessoal, que informa as parcelas no momento do registro do ato.
7. Essa confrontação com o Siape fornece uma visão atual e verdadeira da situação, o que permite descaracterizar irregularidades e inconsistências que, embora constantes do e-Pessoal, já foram corrigidas.
8. As verificações detectadas no ato encontram-se discriminadas na aba de pendências do ato no sistema e-Pessoal, bem como no espelho do ato contemplado por esta instrução.
Exame das Constatações
9. Ato: 119111/2020 - Inicial - Interessado: ANTONIO JOSE FERREIRA - CPF: XXX.387.478-XX
9.1. Parecer do Controle Interno: considerar o ato legal.
9.2. Constatações e análises: 
9.2.1. Ato e-Pessoal em substituição a ato Sisac devolvido de acordo com comunicado da presidência do TCU. Data de encaminhamento do ato Sisac ao TCU: 21/05/2019
	a. Justificativa do Gestor de Pessoal: não há. Verificação efetuada no âmbito do TCU.
	b. Análise do Controle Interno:  não há. Verificação efetuada no âmbito do TCU.
	c. Análise da Equipe Técnica: ilegal.
	Ato em substituição a ato SISAC devolvido com entrada original no TCU na data de 21/5/2019.
9.2.2. Houve o registro de pelo menos uma rubrica com 'Denominação para análise pelo TCU = Decisão judicial (16171 - DECISAO JUDICIAL TRANS JUG APO (Decisão judicial - Outros) - R$ 9,75) .
	a. Justificativa do Gestor de Pessoal: não há. Verificação efetuada no âmbito do TCU.
	b. Análise do Controle Interno:  não há. Verificação efetuada no âmbito do TCU.
	c. Análise da Equipe Técnica: ilegal.
Trata-se de parcela remuneratória paga com base em decisão judicial transitada em julgado (trânsito em julgado em 17/9/2008) proferida no âmbito do Mandado de Segurança 94.401505-9 que tramitou na 2ª Vara Federal de São José dos Campos, onde o Sindicato dos Servidores Públicos Federais na Área de Ciência obteve decisão judicial favorável aos seus filiado no sentido de manter o pagamento da Gratificação Especial, também conhecida como 14º Salário, que tratou o Decreto 89.253/1983.
Em sua decisão, que consta anexada ao ato, o Poder Judiciário deu provimento ao pedido do citado Sindicato concedendo a segurança para que a autoridade impetrada se abstenha de retirar da folha de pagamentos a rubrica referente à Gratificação Especial, também denominada 14º Salário, atinente aos servidores representados pelo impetrante, que recebiam a mencionada gratificação antes do advento do Decreto-lei 2.100/83 e Decreto 89.253/89.
Acerca do tema 14º Salário, este Tribunal adotou a tese de que, após a promulgação da Lei 8.112/1990, que institui o Regime Jurídico Único, não se admite a transposição dos benefícios e vantagens de natureza trabalhista incompatíveis com o regime estatutário, no qual os interessados ingressaram por força do art. 243 daquele diploma, conforme fixado no verbete 241 da Súmula da Jurisprudência desta Corte:
'As vantagens e gratificações incompatíveis com o Regime Jurídico Único, instituído pela Lei nº 8.112, de 11/12/1990, não se incorporam aos proventos nem à remuneração de servidor cujo emprego, regido até então pela legislação trabalhista, foi transformado em cargo público por força do art. 243 do citado diploma lega.'
Com fulcro nesse entendimento, nota-se que é indevido o pagamento de vantagens e gratificações de natureza pessoal ao servidor, que antes era celetista, mas que foi enquadrado no regime estatutário, quando essas parcelas não estiverem previstas nas normas aplicáveis à remuneração dos ocupantes de cargos públicos.
Em situações semelhantes, quando se detecta nos proventos pagamento de parcelas tidas por irregulares pelo TCU, mas protegidas pelo manto da coisa julgada originada de decisão judicial favorável ao interessado, este Tribunal aprecia o mérito da concessão de aposentadoria, podendo considerá-la ilegal e recusar registro ao ato, sem expedir comando ao órgão de origem para que se abstenha de realizar pagamentos decorrentes dos atos impugnados.
É evidente que não cabe ao TCU discutir ou desconstituir decisões judiciais transitadas ou não em julgado. Não pode o TCU negar a força da decisão judicial, por discordar de seus fundamentos e, muito menos, determinar o descumprimento da sentença, ainda que flagrantemente ilegal, injusta e incorreta.
Todavia, a existência de decisão judicial ou administrativa contrária ao entendimento do TCU não impede a apreciação do ato para fins de registro. Em apreciação de atos de pessoal, o TCU pode manifestar entendimento diferente do declarado por outras instâncias do Poder Judiciário ou da Administração Pública, inclusive mediante o julgamento pela ilegalidade dos atos de aposentadoria amparados por decisão judicial.
O TCU exerce a sua jurisdição independentemente das demais instâncias. O Tribunal possui competências próprias e privativas, estatuídas pela Constituição Federal e pela sua Lei Orgânica, inexistindo vinculação entre o processo do TCU e outro versando sobre idêntica matéria no âmbito do Poder Judiciário ou da Administração Pública.
Portanto, o TCU pode promover apreciação de mérito pela ilegalidade de ato de pessoal, em posição contrária ao decidido pelo Poder Judiciário. Todavia, respeitando a instância judicial, não serão propostas por esta Unidade Técnica determinações para a supressão da parcela incorporada com amparo em decisão judicial transitada em julgado, como é o caso concreto.
 (...) 
CONCLUSÃO 
10. A abrangência e a profundidade das verificações levadas a efeito fundamentam convicção de que o ato 119111/2020 pode ser apreciado pela ilegalidade, em razão das irregularidades apontadas no item Exame das Constatações desta instrução, que representam afronta à legislação e à jurisprudência de referência.
PROPOSTA DE ENCAMINHAMENTO 
11. Ante o exposto, com fundamento nos arts. 71, inciso III, da Constituição Federal, 1o, inciso V, e 39, inciso II, da Lei 8.443/1992 e 260, § 1o, do Regimento Interno/TCU, propõe-se:
11.1.  considerar ILEGAL o ato de Aposentadoria de ANTONIO JOSE FERREIRA do quadro de pessoal do Ministério da Ciência, Tecnologia, Inovações e Comunicações (Extinto) , e recusar o respectivo registro (...) ; 
11.2. com fulcro no art. 262, caput, do Regimento Interno/TCU, determinar ao Ministério da Ciência, Tecnologia, Inovações e Comunicações (Extinto) , que:
11.2.1. no prazo de trinta dias, contados da ciência da decisão, envie a este Tribunal documentos comprobatórios de que o interessado cujo ato foi impugnado está ciente do julgamento deste Tribunal;
11.2.2.  dê ciência, no prazo de quinze dias, contados da notificação, do inteiro teor desta deliberação ao interessado, alertando-o de que o efeito suspensivo proveniente da interposição de eventuais recursos junto ao TCU não o exime da devolução dos valores percebidos indevidamente, caso o recurso não seja provido."
2.	O Ministério Público junto ao TCU, representado pelo Procurador Júlio Marcelo de Oliveira, manifestou-se de acordo com a proposta da Sefip (peça 7) .
	É o Relatório.

não há.

Procurador Júlio Marcelo de Oliveira.

PESSOAL. APOSENTADORIA. 14º SALÁRIO. INCOMPATIBILIDADE DE VANTAGEM TRABALHISTA DO REGIME CELETISTA COM O REGIME ESTATUTÁRIO. PRECEDENTES E ENUNCIADO 241 DE SÚMULA DA JURISPRUDÊNCIA DO TCU. JULGAMENTO PELA LEGALIDADE DO ATO, EM CARÁTER EXCEPCIONAL, COM O DEVIDO REGISTRO, EM OBSERVÂNCIA AOS PRINCÍPIOS DA RAZOABILIDADE, DA EFICIÊNCIA E DA ECONOMICIDADE. DETERMINAÇÃO PARA A REGULARIZAÇÃO FINANCEIRA DA FALHA.

APOSENTADORIA (APOS)

Secretaria de Fiscalização de Integridade de Atos e Pagamentos de Pessoal e de Benefícios Sociais - Sefip.

Em apreciação o ato de concessão de aposentadoria emitido pelo Instituto Nacional de Pesquisas Espaciais - INPE, em benefício do Sr. Antônio José Ferreira, ex-servidor ocupante do cargo de Técnico. 
2.	 	A Secretaria de Fiscalização de Integridade de Atos e Pagamentos de Pessoal e de Benefícios Sociais - Sefip constatou, no ato concessório do interessado, o pagamento de rubrica referente ao 14º salário decorrente de decisão judicial. 
3.  	Após examinar a matéria, a unidade técnica concluiu pela incompatibilidade do pagamento dessa rubrica, de origem celetista, com o regime estatutário do ex-servidor, ainda que amparada em decisão judicial transitada em julgado.
4.		Assim, a unidade instrutiva propôs a ilegalidade da concessão de aposentadoria do Sr. Antônio José Ferreira, com a negativa de registro do correspondente ato. 
5.	O Ministério Público junto ao TCU, representado pelo Procurador Júlio Marcelo de Oliveira, concordou com a proposta de encaminhamento formulada pela unidade especializada. 
6.	Preliminarmente, cumpre destacar que a rubrica questionada nestes autos é relativa à gratificação especial correspondente ao 14º salário, paga a servidores celetistas do Instituto Nacional de Pesquisas Espaciais que foram transpostos para o regime estatutário, inaugurado com a Lei n. 8.112/1990.
7.	Na esfera judicial, os julgados são no sentido de se considerar irregular essa transposição de rubricas entre regimes diferenciados, consoante se observa dos excertos jurisprudenciais a seguir: 
 "ADMINISTRATIVO. CLT. 14º SALÁRIO. ADVENTO DO RJU. DESCABIMENTO DE MANUTENÇÃO DA VANTAGEM. REFORMA DA SENTENÇA.
1.Impossibilidade de conjugação de vantagem de dois regimes, quais sejam, o celetista e o estatuário. O fato de a referida Gratificação Especial, percebida sob a égide das normas trabalhistas, ter sido transformada em Vantagem Pessoal Nominalmente Identificada, pelo Decreto-lei n. 2.100/83 e pelo Decreto n. 89.253/93, não faz com que os Autores tenham direito a perceber a referida vantagem após o advento do Regime Jurídico Único. É desarrazoada a junção do Regime Celetista com o Estatutário. Precedentes. 2. Condenação da parte autora em honorários advocatícios de 10% (dez por cento) sobre o valor da causa. 3. Apelação e Remessa Oficial providas."
 (TRF - 5 - AC: 339080 RN 2000.84.00.0090006-4. Relator: Desembargado Federal Élio Wanderley de Siqueira Filho (Substituto) . Data de Julgamento: 21/09/2006. Terceira Turma. Data de Publicação. Fonte: Diário da Justiça - Data: 16/11/2006 - Página: 800 - n.  219 - Ano: 2006) . (grifos acrescidos) 
"CONSTITUCIONAL E ADMINISTRATIVO. SERVIDOR PÚBLICO. GRATIFICAÇÃO ESPECIAL (14º SALÁRIO) . ALTERAÇÕES DECORRENTES DA CONVERSÃO DO REGIME CELETISTA PARA O ESTATUTÁRIO. REDUÇÃO SALARIAL E OFENSA A DIREITO ADQUIRIDO. INEXISTÊNCIA.
1. Inexiste ofensa à garantia constitucional do direito adquirido, tampouco à vedação da irredutibilidade de vencimentos, quando da supressão da gratificação especial correspondente ao 14º salário, em relação aos servidores celetistas que foram transpostos para o regime estatutário, inaugurado com a Lei n. 8.112/90. Precedentes do STF e desta Corte. 
2. Apelação não provida."
 (TRF - PRIMEIRA REGIÃO, AC - 9601201394/BA, SEGUNDA TURMA SUPLEMENTAR, Decisão: 16/03/2005. Fonte: Diário da Justiça - Data: 14/04/2005 - Página: 40, JUIZ FEDERAL CARLOS ALBERTO SIMÕES DE TOMAZ (CONV.) .
8.	No âmbito desta Corte de Contas, a matéria há tempo já se encontra sumulada: 
 (Enunciado 241 da Súmula de Jurisprudência do TCU) .
"As vantagens e gratificações incompatíveis com o Regime Jurídico Único, instituído pela Lei nº 8.112, de 11-12-90, não se incorporam aos proventos nem à remuneração de servidor cujo emprego, regido até então pela legislação trabalhista, foi transformado em cargo público por força do art. 243 do citado diploma legal." 
9. 	Nada obstante, dado que a rubrica irregular é de baixa monta, no quantum de R$ 9,75, sigo o entendimento do Tribunal, adotado nos Acórdãos 9.438 e 11.246, ambos de 2021, da Primeira Câmara, de relatoria do Ministro Jorge Oliveira, no sentido de que "o valor insignificante de parcela incluída irregularmente em ato de concessão de aposentadoria ou pensão pode ensejar em caráter excepcional o julgamento pela legalidade do ato, com o devido registro, em observância aos princípios da razoabilidade, da eficiência e da economicidade, desde que adotada medida para a regularização financeira da falha", conforme orientação que adotei como relator dos Acórdãos 12.458/2021 e 12.459/2021, ambos da 2ª Câmara.
10. 	Nesse contexto, cumpre considerar legal a concessão de aposentadoria do Sr. Antônio José Ferreira, com o registro do correspondente ato. 
11	Cabe, porém, determinar ao órgão de origem que faça cessar os pagamentos da rubrica considerada irregular, sem prejuízo de aplicar a orientação fixada no Verbete 106 da Súmula de Jurisprudência do TCU às parcelas indevidamente recebidas pelo ex-servidor. 
	Ante o exposto, voto por que seja adotada a deliberação que ora submeto a este Colegiado. 
TCU, Sala das Sessões, em 19 de abril de 2022
MARCOS BEMQUERER COSTA 
Relator